臺灣臺南地方法院刑事判決　　　　　　　 93年度訴字第793號
公　訴　人　臺灣台南地方法院檢察署檢察官
被　　　告　丙○○　男　49歲.
選任辯護人　李慧千律師
上列被告因傷害致死案件，經檢察官提起公訴（93年度偵緝字第
135、136號），本院判決如下：
    主  文
丙○○傷害人之身體，處有期徒刑壹年。
    事  實
一、丙○○與曾誥榕均係位臺南縣善化鎮小新里338號「豐彩化
    工股份有限公司」（下稱豐彩公司）之員工，平日感情不睦
    ，民國92年11月3日下午2時許，二人工作時又因搶用手推車
    之事發生爭執，拉扯間，曾誥榕竟基於普通傷害之故意，將
    丙○○推倒在地，因而致丙○○左側太陽穴碰及地面，造成
    其頭部外傷。經送醫後，因曾誥榕患有肝臟疾病導致其顱內
    大量出血，延至92年11月13日凌晨4時13分不治死亡。
二、案經曾誥榕之配偶乙○○訴由臺南縣警察局善化分局報告及
    台灣台南地方法院檢察署檢察官相驗後自動檢舉偵查起訴。
    理  由
壹、有罪部分（傷害部分）：
一、上揭犯罪事實，業據被告丙○○於偵查中供稱：「當天我與
    曾先生因為使用推車產生爭執口角，他用三字經罵我，所以
    我推他，他摔倒了，我大聲問他要不要起來這樣，是我們課
    長吳偉柏把他牽起來的。我又對課長說，我沒有車子用，課
    長說把車子拿去用沒有關係。」等語（93年偵緝字第153號
    第30頁），於檢察官向本院聲請羈押時時供稱；「我沒有打
    他，我可能有推倒他。」「我有看到他跌倒，他往後跌倒後
    ，從後腦摔下去。」等語（93年聲羈第31號第4、5頁），並
    有國立成功大學醫學院附設醫院診斷證明書、國立成功大學
    醫學院附設醫院（93）成附醫外字第11638號函文、相驗屍
    體證明書各一紙在卷足佐。另外參酌鑑定人丁○○於本院審
    理時證稱：要看人動還是物體動，人動的話受傷對側會比較
    嚴重，如果是物體動的話是打擊側會比較嚴重，本件頭部的
    外傷，左側沒有找到出血點，在內部右側找到出血點，所以
    應該是人動等語。由此可知，被害人在被被告推倒後，應是
    左頭部撞及地面（因左側對側比較嚴重，所以第一時間是在
    頭部內部右側找到出血點）。又被告自承當時與被害人發生
    口角，亦與證人即外勞艾力克於警詢供述「我當時在操作機
    器，於92年11月3日下午14時許看見曾誥榕與丙○○不知為
    何事發生爭執（距離約十公尺），但是因我要做工作所以沒
    有一直注視他們，等到我再注意他們時，曾誥榕已倒在地上
    不會動，且丙○○還在一旁用手指指著曾誥榕謾罵。」等語
    相符（善化警卷第四頁），從而，被告「推倒」被害人之行
    為主觀上自有傷害之故意。至被告於本院審理時否認有推倒
    被害人，而改稱是雙方拉扯，都有跌倒云云，此不僅與前開
    供述不符，且果二人均因而跌倒，被告斷無能如外勞艾力克
    所供述「在一旁用手指指著曾誥榕謾罵」之站立姿態，此應
    是被告卸責之詞不足採信。此部分事證明確，被告犯行應堪
    認定。
二、核被告所為，係犯刑法第二百七十七條第一項之傷害罪。爰
    審酌被告犯罪之動機、目的、手段、所生之危害、犯罪後並
    未積極協助被害家人辦理喪葬事宜，於本院審理過程否認傷
    害犯行態度不佳，且現仍未與被害人家屬成立民事上和解，
    賠償損害等一切情狀，量處如主文所示之刑，以示懲儆。
貳、不另為無罪諭知（致死加重結果部分）：
一、公訴意旨如檢察官起訴書所載（如附件）。
二、按犯罪事實應依證據認定之，無證據不得認定犯罪事實。不
    能證明被告犯罪者，應諭知無罪之判決，刑事訴訟法第154
    條第2項、第301條第1項分別定有明文。又認定不利於被告
    之事實，須依積極證據，積極證據不足為不利於被告事實之
    認定時，即應為有利於被告之認定，更不必有何有利之證據
    ，惟犯罪事實之認定，應憑真實之證據，倘證據是否真實尚
    欠明顯，自難以擬制推測之方法，為其判斷之基礎（最高法
    院30年度上字第816號、53年臺上字第656號判例參照）。
三、本件公訴人認被告涉有傷害致死罪嫌，無非以下列證據為
    依據：
（一）證人即前述外勞艾力克及該公司之林文桔副廠長證述之情
      節。
（二）勘驗筆錄、解剖筆錄、相驗屍體證明書、驗斷書、法務部
      法醫研究所92法醫所醫鑑字第1620號鑑定書1份及解剖相
      片13張。
四、而本件被告雖有傷害被害人之犯行（已如前述），然其是否
    成立公訴人所載傷害致死罪嫌，仍須再進一步探究被告之傷
    害行為與被害人之死亡結果，客觀上是否具有因果關係，以
    及被告對於被害人死亡結果，是否有預見可能性。
五、按刑法上傷害致人於死罪，除行為人對傷害犯行，客觀上能
    預見其發生之結果外，尚須傷害行為與死亡之加重結果間，
    有相當之因果關係存在，使得成立（88年台上字第2707號判
    決參照）。從而，本件所應審究者，厥為被害人之死亡加重
    結果與被告知傷害行為間是否具有相當因果關係，及被告對
    其傷害行為客觀上能否預見其發生死亡之結果，茲分述如下
    ：
（一）被告故意傷害行為與被害人死亡結果間，是否具有相當因
      果關係：
I、採客觀之相當因果關係說：以客觀的一般常識為準，認為行
    為與結果間有無因果關係，應依一般常識就結果發生後，對
    行為當時所存在之一切事實為客觀之觀察，認為有此行為即
    會發生如此結果者，其行為與結果間即有相當因果關係。就
    理論而言，因果關係，本為客觀主義之產物，自應就行為所
    生之客觀事實予以判斷，尚與責任條件之必須具主觀之犯意
    者，應有所區別，因此，就理論而言，此說較具理論基礎。
II、所謂相當因果關係，係指依一般經驗法則，綜合行為當時所
    存在之一切事實，為客觀之事後審查，認為在一般情形下，
    有此環境，有此行為之同一條件，均可發生同一之結果者，
    則該條件即為發生結果之相當條件，行為與結果即有相當因
    果關係。反之。若在一般情形下。有此一同一條件存在，而
    依客觀之審查。認為不必皆發生此結果者，則該條件與結果
    並不相當，不過為偶然之事實（偶然之原因介入）而已，其
    行為與結果間即無相當因果關係（76年台上字第192號判例
    參照）。
III、本件被害人在被告推倒受傷後，經送醫院救治，延至92年11
    月13日凌晨4時13分不治死亡等情，有國立成功大學醫學院
    附設醫院診斷證明書、國立成功大學醫學院附設醫院（93）
    成附醫外字第116238號函文、相驗屍體證明書（92相1320
    卷第15、26頁），則被害人之死亡結果，應係肇因於被告之
    傷害行為；再被害人有肝硬化宿疾，有台南市仁愛醫院、謝
    志宏醫院函文及法務部法醫研究所前揭鑑定書可參，以被害
    人罹患肝硬化之客觀存在事實，通常在客觀上能預見在肢體
    衝突中，果因而出血，會因被害人本身肝臟疾病問題，使其
    血液中之血小版或蛋白質的數量減少，導致凝血機轉不好，
    引發大量失血而死亡。從而，前開傷害行為與發生死亡結果
    具有相當因果關係，要屬當然。
（二）被告客觀上是否能預見被害人發生死亡結果：
I、加重結果犯，係因犯罪行為致生超越原先犯意所預期之較重
    結果，法律就此較重結果科以較重其基本犯罪行為（即犯罪
    之本行為）為重之刑事責任之犯罪。刑法總則第十七條：「
    因犯罪致發生一定之結果，而有加重其刑之規定者，如行為
    人不能預見其發生時不適用之」依此規定，足見我國刑法對
    於加重結果犯之刑事責任理論根據，係採預見可能性說，以
    行為者有無預見之可能性（即有無預見之能力），作為應否
    承擔加重結果犯刑責之依據，如行為人對於超越原先犯意所
    預期而生之較重結果並無預見之可能性時，即應阻卻其刑事
    責任。至於行為人能否預見加重結果之判斷，我國實務上採
    客觀說，亦即一般人之知識經驗是否可得預見其發生結果為
    斷（81年台上字第4067號、88台上字第2525號、90年台上字
    第4112號、90年台上字第4895號判決參照）。因認被害人若
    係年輕體壯之人，遭毆打，依經驗法則可認對其心臟病發作
    而死亡不能預見，如係年邁老弱之人，依一般經驗法則，多
    有心臟病症，不堪毆打或劇痛，如加以毆打，經告知有心臟
    病後猶不罷手，應認對其死亡之結果能預見（81年度台上字
    第4067號判決參照）。
II、被害人經解剖鑑定結果認其有「由死者受傷之位置為左側且
    左側之出血較為嚴重，但於腦部受損之情形，左側反而較右
    側出血點較不明顯，故應有形成撞擊傷及對撞傷之情形，雖
    然左側之出血量較大，應考慮其出血為其後之出血，而不像
    右側為較先前之出血，故需考慮死者左側之出血為受傷後，
    因死者之肝臟疾病所導致後續之大量出血」等情，有法務部
    法醫研究所前開鑑定書可參（詳相驗卷44頁）。本院就此加
    以函詢國立成功大學醫學院附設醫院，函覆結果為：肝臟方
    面有疾病，凝血功能較差，若有相當程度頭部外力撞擊，出
    血較不易止，但主要仍是以頭部撞擊力大小決定預後，有該
    院93年12月16日（93）成附醫外字第14718號函在卷可參（
    詳本院卷54頁）。另參酌鑑定人丁○○於本院審理時證稱：
    本件因為力量比較小，所以沒有骨折，通常跌倒的話頭部凸
    出的地方會受傷，要造成骨折須四十六公斤以上，但是扭打
    的過程無法估算，如果是內部軟組織的骨折須五十公斤以上
    ，但是須考慮肌肉是否緊，還要看被害人的體重，及其他有
    無可以把重量吸收掉的因素。本件我們沒有看到有骨折的現
    象，死者受傷不嚴重，且被害人除頭部撞擊大量出血致死外
    ，身上並無其他明顯外傷。就本件而言如一般人跌倒應不會
    如此嚴重，應考慮被害人的肝臟疾病的問題，本件被害人跌
    倒致有小量出血，但被害人因肝臟疾病，導致凝血機轉不好
    ，所以才導致後續大量出血，才會導致死亡，就本件而言若
    被害人沒有這些肝臟疾病的話，應該是不會有後續大量出血
    ，本件被害人如果去除肝臟因素，照正常人血液凝固機轉很
    好，是不會在短時間內造成死亡等語。綜合前開之資料可知
    ，(1)被害人頭部沒有骨折，且身上並無其他明顯外傷，所以
    被害人在被告推倒後，所受的傷並不嚴重。(2)被害人僅有小
    量出血，是因被害人本身肝臟疾病，導致凝血機轉不好，所
    以後續才會大量出血。(3)倘被害人沒有肝臟疾病，應該不會
    後續大量出血，並不會在短時間內造成死亡。亦即，本件被
    告推倒被害人造成之傷勢並不嚴重，至於會發生死亡之結果
    ，是因為被害人「有肝臟方面」之疾病。則本件被告是否能
    預見，未預見被害人死亡之結果，應取決於依客觀情形被告
    是否能知道被害人患有肝臟方面之宿疾？以及依被告所受之
    教育及生活經驗，是否得以預見患有肝臟疾病之人，在肢體
    衝突過程中，果因而出血，會因凝血機轉不好，引發大量失
    血而死亡？
III、訊據被告辯稱不知被害人有肝臟方面之疾病，經查：被害人
    於92年11月3日下午14時許，為被告推倒受傷前，身體狀況
    尚稱良好，有中央健保局南區分局93年9月14日健保南費二
    字第0930028617號函一紙在卷足憑。又被害人係40年9月3日
    生，有卷附年籍資料可稽，其所罹患的肝硬化疾病，係內部
    臟器鈣化、硬化及纖維化病變所致，無法如同肢體殘障或其
    他身心障礙，可由身心障礙者之外部表徵得知蛛絲馬跡。亦
    即，以被害人所罹患之肝臟疾病而言，一般人單由外表觀之
    ，均無法藉此而認知被害人有罹患肝臟疾病。且告訴人（被
    害人配偶）於本院審理時陳稱：我先生沒有肝硬化，我常去
    幫我先生拿藥，都拿腸胃科的藥等語，顯見親如配偶者亦不
    知被害人曾患有肝臟方面之疾病。參以，被告與被害人二人
    僅為相識有四年之同事，二人復因工作發生齟齬，此亦經被
    告、外勞艾力克、告訴人陳稱無訛。衡諸常情，一般人對曾
    經發生不愉快之同事，多不會主動告知本身有何舊疾，被告
    所辯不知被害人患有肝臟宿疾應可採信。且查被告為工人，
    並非具備醫學專業知識之人，依通常情形，亦無法預見患有
    肝臟疾病者，在外力撞擊下，發生顱內出血，較一般人不易
    止血。被告在不知被害人患有肝臟疾病之情形下，推倒看似
    常人之被害人，就一般人之認知經驗判斷，應認為並不能預
    見會發生死亡之結果。因此，在被告對於被害人患有肝臟疾
    病無特別認知之情形下，其對於被害人死亡之結果不能預見
    ，尚難認為被告之傷害行為，造成被害人死亡結果之發生，
    需負刑事責任。（至於如果被告就被害人患有肝臟疾病具有
    特別認知，且本身具備醫學專業知識，則其預見或可預見被
    害人死亡之結果，其傷害行為本身造成被害人死亡之結果，
    即可歸責於被告，自不待言。）
Ⅴ、準此，被告客觀上既無法預見被害人之死亡結果，即與本案
    傷害致死之加重結果犯要件不符，尚難論以傷害致死之刑責
    。
（三）又法務部法醫研究所雖於鑑定書記載：「死因：甲、顱內
      出血乙、鬥毆。加重因素：肝硬化。死亡方式：他殺」等
      語，然所謂直接因果關係，係指直接造成被害人致死之原
      因，在本案直接造成被害人致死的原因，係顱內出血，至
      於鬥毆，不過是引發顱內出血的先行原因，而非直接致死
      原因，故仍須回歸到前述鬥毆與被害人的死亡結果，有無
      相當因果關係（如前述），是法務部法醫鑑定書之內容，
      不過係鑑定人就法醫學上死亡原因認定之說明，與法律上
      之判斷不能等同視之。至於法務部法醫研究所前揭鑑定書
      雖記載被害人死亡方式為「他殺」，然此不過係判斷被害
      人之死亡方式係「他為」，而非「自為」。換言之，僅係
      認為被害人之死亡乃由「鬥毆」大量失血致死，與造成鬥
      毆之行為人是否應負責傷害致死刑事責任無關，尚不得遽
      以引為認定被告犯該罪之證據，均附說明。
四、綜上所述，本件公訴人舉證所提出之證據，僅能證明被告有
    傷害之事實（已為有罪判決），惟就加重結果（即被害人致
    死）之部分，雖能認被害人死亡結果與被告傷害行為有相當
    因果關係，但無法證明被告對被害人之死亡結果客觀上有預
    見可能性。此外，並無其他積極證據足資證明被告有何公訴
    人所指傷害致死之犯行，其犯罪尚屬不能證明，然此與前開
    論罪部分，有事實上一罪之關係（為事實上減縮之結果），
    爰不另為無罪判決之諭知。
據上論斷，應依刑事訴訟法第299條第1項前段，刑法第277條第1
項，罰金罰鍰提高標準條例第1條前段，判決如主文。
本案經檢察官甲○○到庭執行職務
中　　華　　民　　國　　94　　年　　4 　　月　　21　　日
　　　　　　　　　刑事第十庭
                      審判長法  官  鄭文祺
                            法  官  林中如
                            法  官  蔡奇秀
以上正本證明與原本無異。
如不服本判決，應於收受送達後10日內向本院提出上訴書狀（應
附繕本）。
　　　　　　　　　　　　　　書記官  韓雪青
中　　華　　民　　國　　94　　年　　4　 　月　　22　　日
錄：本案論罪科刑法條全文
刑法第277條第1項：
傷害人之身體或健康者，處三年以下有期徒刑，拘役或一千元以
下罰金。
